【裁判字號】    92,訴,191
【裁判日期】    920527
【裁判案由】    水污染防治法
【裁判全文】
臺中高等行政法院判決                              九十二年度訴字第一九一號
                              .
    原      告  尚億鋁業股份有限公司
    代  表  人  甲○○
    被      告  苗栗縣政府
    代  表  人  乙○○
    訴訟代理人  丙○○
右當事人間因水污染防治法事件，原告不服行政院環境保護署中華民國九十二年一月
十七日環署訴字第○九一○○五六四九七號訴願決定，提起行政訴訟，本院判決如左
︰
    主  文
訴願決定及原處分均撤銷。
訴訟費用由被告負擔。
    事  實
一、事實概要：緣原告銅鑼廠於民國九十一年二月二十六日上午十一時五十分，經被
    告所屬環境保護局派員稽查，查獲該廠區週界排水溝有油品洩漏於廠外，有疏漏
    污染物至水體之虞，未採取緊急應變措施且未於事故發生後三小時內通知被告所
    屬環境保護局，被告認原告違反行為時水污染防治法第十八條規定，乃依同法第
    四十三條規定以九十一年六月二十八日九一府環二字第九一○八○○一○○八號
    函附處分書裁處原告新台幣（下同）三十萬元罰鍰，並通知限期於文到三日內改
    善完妥，屆期未改善，按日連續處罰。上開處分書於九十一年七月二日送達後，
    原告不服，提起訴願，遭訴願決定駁回，遂提起本件行政訴訟。
二、兩造聲明：
  (一)原告聲明求為判決：訴願決定及原處分均撤銷。
  (二)被告聲明求為判決：駁回原告之訴。
三、兩造之陳述：
  (一)原告主張之理由：
    1.查事業水污染防治措施及排放廢（污）水管理辦法第四十九條規定：「事業使
      用或產生之油品、化學品、廢棄化學品、廢液、清洗容器之廢（污）水、廢（
      污）水處理設施中取出之固體、濾渣、污泥或其他污染物應妥善放置、處理，
      不得任意放置或排放於地面、水體。」第五十條之一規定：「事業設置之輸送
      或貯存設備，有疏漏污染物或廢（污）水至水體之虞者，應採取維護及防範措
      施；其有疏漏致污染水體者，應採取緊急應變措施，並於事故發生後三小時內
      ，通知當地主管機關。」又本辦法之母法水污染防治法第一條規定「為防治水
      污染，確保水資源之清潔，以維護生態體系，改善生活環境，增進國民健康，
      特制定本法。．．．」而所謂水污染，依該法第二條規定：「指水因物質、生
      物或能量之介入，而變更品質，致影響其正常用途或危害國民健康及生活環境
      。」
    2.原告公司採用重油燃燒之鋁錠加熱爐（開放式）於九十一年二月二十六日被告
      所屬環境保護局稽查員來訪時，適逢歲休，因管線接頭處有老化現象，難免會
      從管線接頭處滲出一些重油，但情形並不嚴重，蓋若漏油嚴重，則這些購買供
      燃料用之重油豈非浪費掉，於公司經營之成本考量，根本不可能發生，故其滲
      油之狀況依常理並不嚴重，只是一些管線接頭難免的滲油而已，並不會造成重
      油逸流至聯外之公用排水溝造成水體污染之情形。況且原告對滲油處均已撒上
      木屑吸油，使漏油不致逸流，並定期清理含油木屑，而原告廠區四週之水泥乾
      溝（非供排放污水用，是收集雨水，平時乾燥，故稱乾溝，又因其為水泥製非
      一般土壤，故油不會滲透而下污染地下水體）共長七十公尺，前五十公尺雖有
      油疤現象，但如前所述，原告均以木屑吸油，故無流動油品，更無油鏡之情形
      。原告更於五十公尺處設置沙包堵塞，後二十公尺之乾溝則完全無油污之狀況
      ，此有當時在場之稽查員及有原告檢附之相片可証。有此雙重措施，即使漏油
      再嚴重也不會有油品逸流之情形發生，更何況如前述只是管線接頭老化之滲油
      而已，非大量油品外漏，故原告廠區雖有管線接頭滲油之情形，但並不至於污
      染水體，與上開法條須有污染水體之虞之要件不符，原處分之認定即有可議。
    3.原處分稱原告公司油品洩漏於廠外，有疏漏污染物至水體之虞，未採取緊急應
      變措施且未於事故發生後三小時內通知被告云云，實有誤會，如前所述原告公
      司只是於加熱爐（開放式）管線接頭處因老化而滲出一些油，並非大量漏油，
      且原告公司採取木屑吸油及沙包防堵，根本不會有油品流至聯外之公用排水溝
      造成水體污染之虞，故並無所謂應於三小時內通知被告之情形產生，蓋若每家
      公司之機器稍有漏油，如原告公司一般尚未至有污染水體之虞，皆馬上於三小
      時之內報告被告，則被告承辦人員豈非疲於奔命？再參前開管理辦法第五十條
      之一規定，亦可知必須是已有污染水體之事實發生，才應於事故發生後三小時
      內通知主管機關，原告公司既無污染水體之虞，更無污染水體之事實，則依法
      何須於三小時內報告被告？其據此課以原告三十萬元之重罰，於法於理均有違
      誤，令人難以甘服。
    4.原處分既認原告疏漏污染物至水體，試問現場（水泥底乾溝）有無取到「流動
      油品」之證物？有無作「污染水體」之化驗單？機械歲修難免滴油並無造成「
      公害」，其可以「事故」認定嗎？又漏油範圍僅止於原告公司「自用」水泥底
      乾溝內，且又隨時準備木屑以吸乾並無污染水體之事實，被告並無原告違規之
      「直接」證據，又無「公害」之事實，其所為處分自屬違法，應予撤銷。
    5.如前所述情形，被告本不應對原告為處罰之行政處分。退萬步言之，即使認定
      原告有污染水體之虞，也非甚為嚴重，原告之前更未有污染之紀錄，被告第一
      次竟即課以三十萬元之重罰，亦有違反行政程序法第七條規定之比例原則甚明
      。
    6.綜上所陳，原處分及訴願決定認事用法，顯有違誤，懇請鈞院判決如訴之聲明
      ，以維原告權益。
  (二)被告答辯之理由：
    1.被告所屬環境保護局於九十一年二月二十二日下午三點三十六分接獲民眾陳情
      銅鑼工業區專用排水溝有油品洩漏污染至農田。隨即派員至現場處理；一方面
      通知銅鑼工業區管理站人員儘速將油污清除乾淨。另一方面則在工業區內察查
      污染源來自何處。復於九十一年二月二十六日上午十一時進入原告公司銅鑼廠
      稽查時發現，該廠廠外週邊排水溝及花草都有油污噴濺痕跡，可知滲漏情形嚴
      重，再由現場拍攝照片仍可見清楚的油路多處，且以其於滲油處所撒木屑量推
      測，由廠內滲出的油量頗鉅，污染情形相當嚴重，絕非原告所稱係師傅洗手以
      致連水帶油有少量油水落入廠內自用水溝。滲油處雖然已撒上木屑，但據稽查
      人員親手挖開查看，木屑量顯然尚不足吸附所有油污，原告之處理仍未盡理想
      。原告稱於乾溝五十公尺處設置沙包堵塞，但稽查人員現場稽查並未見到沙包
      ，且該廠滲漏之油污已流越廠區，進入對外連絡之排水溝並有油鏡現象產生，
      已詳載於稽查紀錄並有照片為證，故原告訴稱稽查時適逢機器歲修，週邊難免
      漏油，且並無污染水體事實云云，顯與事實不符。
    2.依水污染防治措施及排放廢（污）水管理辦法第四十九條及第五十條之一規定
      ，疏漏致污染水體者，應採取緊急應變措施，並於事故發生後三小時內，通知
      當地主管機關。被告所屬環境保護局於九十一年二月二十二日接獲陳情，工業
      區排水溝發現油污，同年月二十六日再度前往稽查，發現原告工廠週界排水溝
      有油污洩漏，並以木屑覆蓋，同時工業區排水溝已無油鏡情形，依時間點、污
      染區○○○○○路等因素綜合研判，原告之油污滲漏污染水體實為不爭之事實
      。原告未依前述辦法於事故發生後三小時內通知主管機關，明顯違反水污染防
      治措施及排放廢（污）水管理辦法第四十九條及第五十條之一之規定；被稽查
      發現油污滲漏後，仍託詞係洗手之油污，且對油污之清除處理未盡完善。被告
      衡量原告之污染程度與違法情節後，依原告違反行為時水污染防治法第十八條
      規定並援引同法第四十三條規定之下限六萬元與上限六十萬元間裁處三十萬元
      罰鍰，並限於文到三日內改善完妥，於法並無不合。
    3.綜上所述，本件原告之訴為無理由，請駁回原告之訴。
  理  由
一、本件被告以原告銅鑼廠於九十一年二月二十六日上午十一時五十分，經被告所屬
    環境保護局派員稽查，查獲該廠區週界排水溝有油品洩漏於廠外，有疏漏污染物
    至水體之虞，未採取緊急應變措施且未於事故發生後三小時內通知被告所屬環境
    保護局，被告認原告已違反行為時水污染防治法第十八條之規定，乃依同法第四
    十三條規定以九十一年六月二十八日九一府環二字第九一○八○○一○○八號函
    附處分書裁處原告三十萬元罰鍰，並通知限期於文到三日內改善完妥，屆期未改
    善，按日連續處罰，固非無見。
二、經查本件被告對原告裁處所開立之苗栗縣政府執行違反水污染防治法案件處分書
    ，其上記載原告之違反時間為「九十一年二月二十六日上午十一時」，違反事實
    為「查獲廠區週界排水溝有油品洩漏於廠外，有疏漏污染物至水體之虞，未採取
    緊急應變措施，且未於事故發生後三小時內通知本府。」其處分之理由及法令依
    據為「違反水污染防治法第十八條、事業水污染防治措施及排放廢（污）水管理
    辦法第四十九條之規定，並依水污染防治法第四十三條之規定處分。」此有該處
    分書一紙附卷可稽。被告所開立之處分書是處罰原告於九十一年二月二十六日上
    午十一時，於原告廠區週界排水溝有油品洩漏於廠外，有疏漏污染物至水體之虞
    ，未採取緊急應變措施，且未於事故發生後三小時內通知被告之行為。按「事業
    使用或產生之油品、．．．清洗容器之廢（污）水、．．．或其他污染物應妥善
    放置、處理，不得任意棄置或排放於地面、水體。」、「事業設置之輸送或貯存
    設備，有疏漏污染物或廢（污）水至水體之虞者，應採取維護及防範措施；其有
    疏漏致污染水體者，應採取緊急應變措施，並於事故發生後三小時內，通知當地
    主管機關。」分別為事業水污染防治措施及排放廢（污）水管理辦法第四十九條
    及第五十一條之一所明定。上開辦法第四十九條及第五十一條之一所規定者為二
    種不同型態之違章行為，第四十九條所規定者為事業使用或產生之油品、．．．
    或其他污染物應妥善放置、處理，其有任意棄置或排放於地面、水體，即應依行
    為時水污染防治法第四十三條之規定處罰。而第五十一條之一所規定者則限於事
    業設置之輸送或貯存設備，有疏漏污染物或廢（污）水至水體之虞，未採取維護
    及防範措施；或有疏漏致污染水體，未採取緊急應變措施，且未於事故發生後三
    小時內，通知當地主管機關，始應依行為時水污染防治法第四十三條之規定加以
    處罰。依上開處分書記載之違反事實觀之，被告係將事業水污染防治措施及排放
    廢（污）水管理辦法第四十九條及第五十一條之一所規定之違章要件混合記載，
    然原告銅鑼廠所使用或產生之油品，如有任意棄置或排放於地面、水體，即已符
    合上開辦法第四十九條之構成要件，並不須有「未於事故發生後三小時內通知被
    告」，始構成違章之要件。而原告違章行為後應通知當地主管機關之情形，須原
    告設置之輸送或貯存設備，有疏漏污染物或廢（污）水致污染水體之狀況時，始
    足當之，然被告並未指明原告之何種「輸送或貯存設備」有疏漏污染物或廢（污
    ）水之情事。況該辦法第五十一條之一所規定之有疏漏污染物或廢（污）水至水
    體之虞；或有疏漏致污染水體，為違章事實之不同階段行為，若為同一污染行為
    ，則不可能同時併存。即若僅有疏漏污染物或廢（污）水至水體之虞，則尚未致
    污染水體；若已污染水體，則前階段之有疏漏污染物或廢（污）水至水體之虞，
    已為後階段污染水體之違章行為所吸收，而不再論以疏漏污染物或廢（污）水至
    水體之虞之違章行為。本件被告於該處分書違反事實欄內既未明確記載原告究屬
    何種違章行為，致影響其所應適用之法律，且本件原告行為後水污染防治法已於
    九十一年五月二十二日修正公布施行，該處分書所引用之水污染防治法法條究為
    舊法或新法亦未予標明，均核有違誤，訴願決定未予糾正，亦有未洽。原告起訴
    意旨執以指摘，為有理由，應將訴願決定及原處分均撤銷，著由被告查明原告違
    規之事實，另為適法之處分，以昭折服。
三、據上論結，本件原告之訴為有理由，依行政訴訟法第一百九十五條第一項前段、
    第九十八條第三項前段，判決如主文。
中      華      民      國    九十二    年      五      月    二十七    日
                 臺 中 高 等 行 政 法 院   第 二 庭
                                審 判 長 法      官  胡  國  棟
                                         法      官  王  德  麟
                                         法      官  林  秋  華
右正本證明與原本無異。
如不服本判決，應於判決送達後二十日內向本院提出上訴書狀，其未表明上訴理由者
，應於提起上訴後二十日內向本院提出上訴理由書（須依對造人數附具繕本）；如於
本判決宣示或公告後送達前提起上訴者，應於判決送達後二十日內補提上訴理由書（
須附繕本）。未表明上訴理由者，逕以裁定駁回。
提起上訴應預繳送達用雙掛號郵票拾份（每份三十四元)。
中      華      民      國    九十二    年      五      月    二十七    日
                                         法院書記官  杜  秀  君


司法院資訊處製作；財團法人民間司法改革基金會備份。
